【裁判字號】    98,訴,744
【裁判日期】    990126
【裁判案由】    誣告
【裁判全文】
臺灣桃園地方法院刑事判決               98年度訴字第744號
公  訴  人  臺灣桃園地方法院檢察署檢察官
被      告  丁○○
選任辯護人  高志明律師
上列被告因誣告案件，經檢察官提起公訴（98年度偵字第10855
號），本院判決如下：
    主  文
丁○○犯誣告罪，處有期徒刑伍月。
    事  實
一、丁○○於民國94年間向乙○○之妻子呂珠娟借貸新臺幣（下
    同）232 萬元，原約定於同年5 月間清償，惟因丁○○拒不
    償還，乙○○遂於同年9 月19日代理呂珠娟委託一統徵信股
    份有限公司（以下簡稱一統公司）雇員為其催討債務，乙○○、呂珠娟、一統公司職員甲○○及丁○○等人嗣於同年10
    月3 日在設於桃園縣桃園市○○路、大興西路口之「大樹咖
    啡」協談，約定變賣丁○○擔任負責人之衛主星數位科技股
    份有限公司設備，抵償債務共30萬元後，丁○○旋即避不見
    面，直至翌年（即95年）7 月6 日，始應某一姓名年籍不詳
    之梁姓成年男子之邀約，由其友人丙○○及姓名年籍不詳綽
    號「小君」之成年男子陪同，再次前往「大樹咖啡」，並出
    於自由意願，在該處簽發票號651876號、發票日95年7 月6
    日、到期日95年7 月20日、發票人丁○○、面額20萬元之本
    票1 紙（以下簡稱系爭本票），並於系爭本票背面以其母周
    豔月之名義背書後交予該人（其涉嫌偽造署押部分未經起訴
    ），再於95年10月間透過一統公司副理劉順昌轉交予乙○○
    。嗣乙○○持系爭本票，於96年1 月30日向本院聲請取得95
    年度票字第17050 號裁定，再持前開確定之本票裁定向本院
    民事執行處聲請強制執行，經本院以96年度執字第40614 號
    查封丁○○所有之動產，並定97年2 月4 日實施第一次拍賣
    ，茲丁○○明知乙○○並未指使他人對其出言恐嚇，惟為免
    其所有之動產遭法院拍賣，竟萌生使乙○○受刑事訴追之意
    圖，於97年1 月21日某時許，基於誣告之犯意，在某不詳處
    ，書寫內容虛捏：「告訴人丁○○、被告乙○○。…告訴人
    從未自被告處收取20萬元或其他對價關係，詎料被告卻據本
    人於95年7 月6 日遭脅迫所簽之本票採取諸般行為，更甚者
    其據此藉公權力執行強制處分，其玩法濫行，詳述如後：95
    年7 月6 日告訴人接獲一自稱姓梁之男士（電話0000000000
    ）謂：你找死阿！我現在在你家樓下，你媽一個人在家裡，
    並言明係乙○○叫他來的，你不出來我就…等語，致使告訴
    人心生畏懼遂答應其要求前往桃園市○○路大樹咖啡館後強
    迫簽下系爭本票1 紙，並強迫告訴人於背書人處簽下告訴人
    母親周豔月之姓名，該本票為非法取得，告訴人自無給付之
    義務，惟被告已據此向臺灣桃園地方法院民事執行處96年執
    字第40614 號給付票款強制執行事件查封動產，並於97.2.4
    第一次拍賣…」之刑事告訴狀，旋於同年1 月23日以前開狀
    紙向該管公務員即臺灣桃園地方法院檢察署檢察官誣指乙○○涉嫌妨害自由等罪，然上開案件經檢察官偵查結果，認乙○○並無丁○○所指犯行，遂於97年10月9 日以97年度偵字
    第15793 號為不起訴處分確定。
二、案經乙○○訴由臺灣桃園地方法院檢察署檢察官偵查起訴。
    理  由
壹、證據能力部分：按被告以外之人於審判外之言詞或書面陳述
    ，除法律有規定者外，不得作為證據。又被告以外之人於審
    判外之陳述，雖不符前4 條之規定，而經當事人於審判程序
    同意作為證據，法院審酌該言詞陳述或書面陳述作成時之情
    況，認為適當者，亦得為證據。當事人、代理人或辯護人於
    法院調查證據時，知有第159 條第1 項不得為證據之情形，
    而未於言詞辯論終結前聲明異議者，視為有前項同意，刑事
    訴訟法第159 條第1 項、第159 條之5 分別定有明文。查本
    件被告以外之人於審判外之陳述，經被告丁○○及其辯護人
    於本院審理中知有該項證據均未曾於言詞辯論終結前聲明異
    議，而本院審酌該證人陳述作成時之情況，並無違法取證及
    證明力過低之瑕疵，亦認以之作為證據為適當，依前揭規定
    說明，自有證據能力。又本件認定事實引用之卷內其餘所有
    文書證據卷證資料，並無證據證明係公務員違背法定程序取
    得，且被告亦未於言詞辯論終結前表示異議，均有證據能力
    ，核先敘明。
貳、實體事項：
一、訊據被告丁○○矢口否認有使乙○○受刑事處分而誣告之犯
    行，辯稱：95年7 月6 日前幾日起，確有自稱姓梁的男子打
    電話給伊，表示：「你欠乙○○的錢，你給我出來，你不要
    躲，我現在在你家樓下，你媽媽一個人在裡面，你不回來你
    就試試看」等恐嚇之語，該男並於7 月6 日當日在大樹咖啡
    要求伊還乙○○20萬元並簽發本票，嚇稱：「不簽的話，就
    不要想走出這個門」，伊因心生恐懼，遂簽發面額20萬元之
    本票一張，並以其母周豔月之名義在本票背面背書一事，乙○○自始至終固均未曾出面，然因梁姓男子於95年7 月6 日
    曾出示乙○○簽發委託其公司處理債務之委託書1 張，且嗣
    後乙○○又以前開伊遭恐嚇後簽發之本票至法院聲請95年度
    促字第48490 號支付命令，是其主觀上認知梁姓男子係遭乙○○指示向其恐嚇云云。
二、本件被告於97年1 月21日不詳地點，書寫其上記載乙○○涉
    嫌恐嚇等如事實欄一、所載內容之犯行之刑事告訴狀，且於
    同年月23日以系爭刑事告訴狀向臺灣桃園地方法院檢察署檢
    察官對乙○○提起告訴之情，為被告所不爭執，復有刑事告
    訴狀附卷可稽（見臺灣桃園地方法院檢察署97年度他字第51
    6 號卷第1-3 頁），是此部分事實自堪信為真實。
三、（一）經查，被告於94年間向乙○○之妻子呂珠娟借貸232
    萬元，原約定於同年5 月間清償，惟因丁○○拒不償還，乙○○遂於同年9 月19日代理呂珠娟委託一統公司雇員為其催
    討債務，乙○○、呂珠娟、一統公司職員甲○○及丁○○等
    人嗣於同年10月3 日在設於桃園縣桃園市○○路、大興西路
    口之「大樹咖啡」協談，約定變賣丁○○擔任負責人之衛主
    星數位科技股份有限公司設備，抵償債務共30萬元後，丁○○旋即避不見面，至95年7 月前，均拒未清償其他款項等情
    ，業經告訴人即證人乙○○、甲○○於本院審理中證述明確
    （見本院98年度訴字第744 號卷第61-72 頁），並有丁○○
    簽發之本票3 紙、支票1 紙及借據1 張在卷可稽（見同前本
    院卷第14-16 頁），細譯前開支票上領款人欄位、借據上貸
    款人均係記載「乙○○」，且乙○○亦與妻子共同前往大樹
    咖啡協談等情，應認被告於95年7 月6 日簽發系爭本票前，
    明知其尚有積欠乙○○之妻子呂珠娟借貸金額，且該筆債務
    已委由乙○○出面催討之情事，其竟於刑事告訴狀上記載乙○○與伊之間並無任何債權債務關係而擅持系爭本票向本院
    聲請強制執行等語，顯屬虛枉，已有可議。（二）又查，本
    件被告簽發之系爭本票，係於95年10月間由一統公司副理劉
    順昌轉交予乙○○，並由乙○○持之向本院聲請取得95年度
    票字第17050 號裁定，再持前開確定之本票裁定向本院民事
    執行處聲請強制執行，經本院以96年度執字第40614 號查封
    丁○○所有之動產等情，固經告訴人即證人乙○○於本院審
    理中證述明確（見本院98年度訴字第744 號卷第61-72 頁）
    ，並有系爭本票影本1 張（見本院95年度票字第17050 號卷
    第5 頁）、本院95年度票字第17050 號裁定、96年度抗字第
    18號裁定、本院96年9 月17日桃院木執96年執宇字第40614
    號、96年12月19日桃院木執96年執宇字第40614 號民事執行
    處通知在卷可稽（見97年度他字第516 號卷第6-9 頁），惟
    證人乙○○於本院審理中堅稱：「委任一統公司時，我並沒
    有指示他們用什麼方法催討被告欠我的債務，委託之後我也
    沒有過問催討過程。」等語（見同前本院卷第62頁背面），
    是本件應審酌者，即為：1.被告於95年7 月6 日前或當日在
    大樹咖啡之際，究否有遭受梁姓男子恐嚇、脅迫，因心生畏
    懼而簽發系爭本票之情事？2.又縱有前開情事，該名梁姓男
    子之行為是否為乙○○授權而為之？被告是否可合理認定乙○○係指示梁姓男子向其恐嚇之人，而對其提起恐嚇告訴？
    （三）依證人丙○○於本院審理中證稱：「（95年7 月6 日
    ）當天，被告打電話給我要我去他公司找他，沒有刻意要我
    找其他人一起去，只是當時我剛好跟另一個朋友在一起，才
    共同前往被告公司，到了以後，被告邀我跟他一起去喝咖啡
    ，當時沒有提到要跟別人談判事情，後來被告開車載我們去
    大樹咖啡，當時還是公開營業的時間，我們走進去以後，有
    一桌大概4 、5 個人一起站起來，被告就自己主動走到那一
    桌去，我們跟著被告也要在同桌坐下時，那一群人就叫我們
    坐在別桌。後來我聽到對方有人對丁○○說：『如果今天沒
    有給他們交代，就不可能讓丁○○走』的意思，對方講話態
    度蠻兇的，但沒有聽到他們說很明顯恐嚇、威脅的語句，後
    來被告有簽了一張本票，對方有表示系爭本票先當作償還的
    部分，其他再約時間談，後來他們拿了本票就離開，只說：
    『若你不處理，我會找你媽媽處理。』，我問被告是何事，
    他說是跟合夥人債務的問題，然後我們就走了。」等語（見
    同前本院卷第64-72 頁），應認95年7 月6 日當天，證人丙○○並未在大樹咖啡店內聽到對方表示明顯恐嚇、脅迫之語
    句，而衡諸常情，若被告於95年7 月6 日前曾遭不明人士於
    電話中為恐嚇：「你找死阿！我現在在你家樓下，你媽一個
    人在家裡，係乙○○叫我來的，你不出來我就…」之語，則
    其於撥打電話邀請友人丙○○同行前往大樹咖啡時，當應向
    丙○○透露其遭恐嚇乙節，並要求丙○○尋覓其他能協助保
    護其人身安全之人手共同前往談判處所，而被告於案發處所
    大樹咖啡，若有遭恐嚇違反其意願而簽發本票之情，亦當應
    向近在咫尺之友人丙○○表達求助之意，至遲應在對方離去
    後即刻告知丙○○其遭恐嚇之詳細情節並商討對策，惟被告
    均未為前開行為，僅向丙○○表示係處理合夥人間債務問題
    ，其反應顯與遭受恐嚇、脅迫而甫簽發本票之人有異，據此
    應足以推論被告陳稱其於案發前及當日係遭他人恐嚇、脅迫
    而簽發系爭本票等語，堪難採信；再被告固稱其遭恐嚇之時
    間為95年7 月6 日及其前數日間，惟其於該日前後均未曾向
    警調機關報告以爭取時效保全證據，此為被告所不否認；而
    乙○○持系爭本票向本院聲請95年度票字第17050 號裁定准
    予執行後，被告於95年12月間提出抗告，其自行書寫之抗告
    狀上亦僅聲明：「（一）本件本票裁定事件並未有任何交付
    之事實。（二）原債權早經裁定並清償中。」等（見本院96
    年度抗字第18號卷第7-9 頁），並無陳述系爭本票係遭人恐
    嚇而簽發之隻字片語；再乙○○亦曾於95年11月1 日以系爭
    本票背書人即被告之母周艷月為相對人，向本院聲請取得95
    年度促字第48490 號支付命令，經周艷月聲明異議後，本院
    以95年度壢簡字第1508號給付票款案件審理，被告坦承該案
    審理期間，其聯絡地址即為其母周艷月住所桃園縣中壢市○○○街13號8 樓（見同前本院卷第11頁背面），當無不知悉
    乙○○以周艷月為系爭本票背書人為由，請求其給付票款一
    事，惟本院於96年3 月2 日傳訊其以證人身分出庭說明時，
    被告均亦未到庭說明該票係遭人恐嚇而簽發，並於其背面以
    其母名義背書之事（見本院95年度壢簡字第1508號卷第21-2
    4 頁），被告於涉及系爭本票之多次司法民事案件中，均未
    曾於審理過程以口頭或書面方式向法院陳述其遭恐嚇情事，
    卻遲至系爭本票裁定業已確定，且經本院以96年12月19日桃
    院木執96年執宇字第40614 號民事執行處通知其動產已遭查
    封，將訂於97年2 月4 日進行拍賣之際，始於97年1 月23日
    提起對被告之刑事告訴，顯與一般人遭暴力殘害後隨即向檢
    警機關報告，且於司法機關審理間，把握所有可能之機會提
    出說明等反應相違，綜合前開所述，應認被告於95年7 月6
    日前及當日在大樹咖啡之際，並無遭恐嚇、脅迫而簽發系爭
    本票之情事，而此亦業據臺灣桃園地方法院檢察署檢察官偵
    查後以乙○○無涉犯恐嚇罪犯罪嫌疑為不起訴處分，有臺灣
    桃園地方法院檢察署97年度偵字第15793 號不起訴處分書在
    卷可稽，附此敘明。（四）本件被告之選任辯護人固以：參
    諸證人丙○○證稱：「（95年7 月6 日）當天，對方有4 、
    5 個人，指著丁○○說如果不給他們一個交代，不給他離開
    。…」等語，足認被告於簽發本票當日之意識自由確遭壓制
    ，被告應無誣告犯行云云。然查，行為人確否有恐嚇行為，
    應由整體客觀情勢（包含行為之場所、氣氛、後續之發展）
    判斷，而不得單以行為人曾為某單一言語即斷章取義認定其
    所言屬恐嚇之舉，證人丙○○於本院審理中明確證稱渠等進
    入大樹咖啡廳時，仍屬營業時間，而該咖啡廳為公開營業之
    場所，對方固有4 、5 人已於現場等候，然被告方面亦由丙○○及另一名友人共3 人陪同到場，人數上並未居於絕對劣
    勢，證人丙○○並未見對造手上持有其他武器，而除前開言
    語外，渠等亦無其他暴力舉動或為其他恐嚇之語，縱有不詳
    姓名之男子曾為前語，依前開客觀情勢，亦難認被告僅因此
    語即有心生畏懼而意識自由遭壓制之可能，再細譯被告簽發
    系爭本票之面額僅有20萬元，與其積欠乙○○夫妻之債務金
    額尚有落差，若梁姓男子真有恐嚇脅迫被告簽發本票否則不
    允其離開之真意及行為，何以未直接要求被告於本票上填載
    得滿足乙○○夫妻全部債款之金額？又何以於被告簽發交付
    系爭本票後即行離去並僅表示會再約時間詳談其他尚未清償
    之債務？再參諸如前所述被告事後之反應與一般遭恐嚇之人
    顯有落差等情，應認被告之選任辯護人所辯亦堪難採信。又
    被告之選任辯護人固另又辯稱：被告提出之刑事告訴狀上明
    確記載係梁姓男子為恐嚇行為，並無誣告乙○○恐嚇一節，
    然細譯前開刑事告訴狀，該狀紙之被告欄位已明確記載告訴
    人「乙○○」及其地址，而告訴事實中亦明確記載該名男子
    陳稱其係受乙○○指使而為恐嚇行為等文字，則其辯稱被告
    無對乙○○提出告訴之意等語，亦難認屬有理由。（五）綜
    上所述，本件被告明知其簽發本票並非因遭受他人恐嚇而為
    之，竟虛捏乙○○指使某梁姓男子對其恐嚇而使之簽發本票
    等情，向檢察官誣告乙○○等涉犯妨害自由等罪嫌，應認本
    案事證明確，被告犯行，洵堪認定，應依法論科。
四、核被告所為，係犯刑法第169 條第1 項之誣告罪。又誣告罪
    為妨害國家審判權之罪，直接受害者係國家，即國家之審判
    事務，每因誣告而為不當之進行，至個人受害，乃國家進行
    不當審判事務所發生之結果，與誣告行為不生直接之關係，
    故以一訴狀誣告數人，僅能成立一誣告罪。被告以一訴狀誣
    告乙○○及某梁姓男子，僅成立一誣告罪，檢察官起訴書犯
    罪事實雖僅列誣指告訴人乙○○一人，惟被告誣告行既屬無
    從分割之一行為，則起訴效力自及於未列載之梁姓男子部分
    ，本院自得併予審酌，附此敘明。爰審酌被告明知其簽發本
    票並非因遭受他人恐嚇而為之，惟為免其所有之動產遭法院
    拍賣，竟向檢察官誣指乙○○涉犯恐嚇等罪嫌，致影響偵查
    機關偵查犯罪之進行，使司法機關開啟不必要之偵查程序，
    耗費司法資源，又使乙○○疲於應訴，受有司法機關偵辦之
    精神與名譽損失，所為顯不足取，兼衡被告其犯罪之動機、
    目的、手段等一切情狀，量處如主文所示之刑，而被告所犯
    並非最重本刑為5 年以下有期徒刑之罪，本院自無從依刑法
    第41條第1 項規定併予諭知易科罰金之折算標準，併此敘明
    。
五、末以，本件被告行為後，刑法第41條增列第2 項、第3 項（
    原第2 項改列為同條第8 項），經總統於98年1 月21日公布
    ，自98年9 月1 日起施行，修正後刑法第41條規定為：「犯
    最重本刑為5 年以下有期徒刑以下之刑之罪，而受6 個月以
    下有期徒刑或拘役之宣告者，得以新臺幣1,000 元、2,000
    元或3,000 元折算1 日，易科罰金。但確因不執行所宣告之
    刑，難收矯正之效或難以維持法秩序者，不在此限。依前項
    規定得易科罰金而未聲請易科罰金者，得以提供社會勞動6
    小時折算1 日，易服社會勞動。受六個月以下有期徒刑或拘
    役之宣告，不符第一項易科罰金之規定者，得依前項折算規
    定，易服社會勞動。」，而刑法施行法第3 條之2 規定：「
    刑法第41條及第42條之1 之規定，於中華民國98年9 月1 日
    刑法修正施行前已裁判確定之處罰，未執行或執行未完畢者
    ，亦適用之」，其立法理由謂：「依刑法第41條規定聲請易
    服社會勞動者，因條文已明定以社會勞動6 小時折算徒刑或
    拘役1 日，與易科罰金應於裁判主文諭知折算標準之情形不
    同，無須於裁判主文諭知…至於可否易服社會勞動，與可否
    易科罰金相同，皆屬於執行事項，非裁判量刑事項，故98年
    9 月1 日刑法修正施行前已裁判確定之處罰，未執行或執行
    未完畢者，無庸再向法院聲請裁定諭知折算標準」。準此，
    本件有修正後刑法第41條之適用，被告依法得向執行檢察官
    聲請以提供社會勞動6 小時折算1 日，易服社會勞動，惟無
    須於本判決主文諭知，亦併予敘明。
據上論斷，應依刑事訴訟法第299 條第1 項前段，刑法第169 條
第1 項，判決如主文。
本案經檢察官吳美文到庭執行職務
中    華    民    國    99    年    1     月    26    日
                  刑事第五庭  審判長法  官  潘政宏
                                    法  官  江春瑩
                                    法  官  張詠晶
以上正本證明與原本無異。
如不服本判決應於收受本判決後10日內向本院提出上訴書狀，並
應敘述具體理由，如未敘述上訴理由者，應於上訴期間屆滿後20
日內補提理由書狀於本院（均須按他造當事人之人數附繕本）「
切勿逕送上級法院」。
                                    書記官  王峻宏
中    華    民    國    99    年    2     月    1     日
附錄本案論罪科刑依據之法條：
中華民國刑法第169條（誣告罪）
意圖他人受刑事或懲戒處分，向該管公務員誣告者，處7 年以下
有期徒刑。
意圖他人受刑事或懲戒處分，而偽造、變造證據，或使用偽造、
變造之證據者，亦同。

司法院資訊處製作；財團法人民間司法改革基金會備份。
